【裁判字號】    97,訴,664
【裁判日期】    970904
【裁判案由】    確認買賣契約不存在
【裁判全文】
臺灣桃園地方法院民事判決               97年度訴字第664號
原      告  呂學舟即祭祀公業呂鎮生公管理人
                        3樓
訴訟代理人  廖年盛律師
被      告  乙○○○
上列當事人間請求確認買賣契約不存在事件，於民國97年8 月5
日言詞辯論終結，本院判決如下：
    主    文
確認原告與被告間於民國八十二年八月十一日就桃園縣八德市○
○段第八十二之一地號土地（面積六十三平方公尺，權利範圍全
部）之買賣契約關係不存在。
訴訟費用由被告負擔。
    事實及理由
壹、程序方面：
    按「確認法律關係之訴，非原告有即受確認判決之法律上利
    益者，不得提起之；確認證書真偽或為法律關係基礎事實存
    否之訴，亦同。」，民事訴訟法第247 條第1 項定有明文。
    而所謂即受確認判決之法律上利益，係指法律關係之存否不
    明確，原告主觀上認其在法律上之地位有不安之狀態存在，
    且此種不安之狀態，能以確認判決將之除去者而言，若縱經
    法院判決確認，亦不能除去其不安之狀態者，即難認有受確
    認判決之法律上利益（見最高法院52年台上字第1240號判例
    要旨）。本件原告認兩造之買賣契約已因其行使約定解除權
    而不存在，被告則予以否認，是原告應否對被告負擔買賣契
    約義務之法律上地位即有不安之狀態，而該狀態能以確認判
    決將之除去，依上開判例意旨，原告有即受確認判決之法律
    上利益，自得依上開法條之規定提起本件確認之訴，先此敘
    明。
貳、實體方面：
一、原告起訴主張：
  (一)兩造於82年8 月11日訂立不動產買賣契約書（見原證1 ，下
    稱系爭契約），約定由被告向原告購買坐落桃園縣八德鄉○
    ○段第82之1 地號內分割出如系爭契約後附圖所示編號第28
    號位置土地之所有權及使用權全部，面積約61平方公尺，正
    確面積依地政機關分割之坪數為準，每坪新台幣（下同）7
    萬元，買賣總價依地政機關分割後面積計算之。嗣82年10月
    26日經桃園縣八德地政事務所為土地分割後，確認買賣土地
    之面積為63平方公尺（見原證2 、3） ，地號則為桃園縣八
    德市○○段第82之1 地號，換算坪數為19.0575 坪（63x0.3
    025=19.0575） ，總買賣價金為1,334,025 元（70,000x19.
    0575=1,334,025），而被告已支付價金50萬元，尚餘尾款83
    4,025 元未付。
  (二)原告於83年8 月11日繳納土地增值稅394,289 元完畢（見原
    證4） ，並備齊全部產權移轉登記文件後，通知被告應依約
    攜身分證影本、印章配合用印辦理，並交付尾款之銀行票據
    ，經原告催告多次，被告仍拒不履行，亦拒不配合原告共同
    具名向稅捐機關撤銷買賣契約，使原告無法領回已繳納之土
    地增值稅款，迄今已逾13年，原告與代書吳義男間之委任關
    係亦已終止。嗣原告於96年11月間另委任甲○○代書繼續辦
    理系爭契約後續事項，並重新備齊本件買賣產權移轉登記之
    全部文件交由甲○○代書保管，復於同年11月12日委任本件
    訴訟代理人發函催告被告，應於函到7 日內依上開約定攜身
    分證影本、印章至甲○○代書處配合用印，同時交付尾款之
    銀行票據，如逾期則依約解除本件買賣契約，並沒收已支付
    之價款，該函已於96年11月13日送達被告收受（見原證5 、
    6） ，被告迄今依然拒不交付尾款票據，依系爭契約第5 條
    第3 項及第11條第3 項之約定，即視為被告違約，且本件買
    賣契約業經原告解除，原告再以本件起訴狀繕本送達被告為
    解除契約之意思表示。
  (三)本件買賣契約經解除後，原告可向稅捐稽徵機關申請領回已
    繳之土地增值稅款，但因被告不配合辦理，依桃園縣稅捐稽
    徵處函示，原告須檢附契約已解除而不存在之法院判決以資
    為憑，爰提起本訴。
  (四)並聲明：如主文所示。
二、被告則抗辯：
  (一)被告對兩造訂立上開買賣契約及其標的、價金之內容，及原
    告確曾催告被告多次，被告並已收受原告定期催告之律師函
    ，但被告仍未依系爭契約提出尾款票據交予代書之事實均不
    爭執。但被告認為系爭契約仍存在，被告仍有購買意願，但
    代書需出具書面保證原告會將所有權移轉登記予被告，被告
    才願交付尾款票據。
  (二)並聲明：請求駁回原告之訴。
三、得心證之理由
  (一)本件原告主張：兩造於82年8 月11日訂立系爭契約，約定由
    被告向原告購買坐落桃園縣八德鄉○○段第82之1 地號內分
    割出如系爭契約後附圖所示編號第28號位置土地之所有權及
    使用權全部（面積約61平方公尺），正確面積依地政機關分
    割之坪數為準，每坪7 萬元，買賣總價依地政機關分割後面
    積計算之，嗣82年10月26日經桃園縣八德地政事務所為土地
    分割後，確認系爭土地之面積為63平方公尺，地號則為桃園
    縣八德市○○段第82之1 地號，換算坪數為19.0575 坪，總
    買賣價金為1,334,025 元，被告業已支付價金50萬元，尚餘
    尾款834,025 元未付，原告已於83年8 月11日繳納土地增值
    稅394,289 元完畢之事實，業據原告提出系爭契約、土地登
    記第二類謄本、土地增值稅繳款書為證，核與原告所述相符
    ，並為被告所不爭執，此部分原告主張堪信為真正。
  (二)原告復主張：系爭契約業經原告解除而不存在等語，被告則
    抗辯：其認為系爭契約仍存在，但代書需出具書面保證原告
    會將所有權移轉登記予被告，被告才願交付尾款票據等語。
    。經查：
    1.系爭契約第5 條第3 項約定有：「尾款全部約定買賣土地
      產權移轉登記文件全部備齊（乙方（即原告）繳納土地增
      值稅並證明無欠稅）可送地政機關收件登記同時，甲方（
      即被告）交付銀行本票的票據由吳義男代書保管，俟產權
      完成移轉登記時由吳義男代書交予乙方收取」，第11條第
      3 項則約定有：「甲方應交付尾款的票據，若在乙方登記
      文件全部齊全，未交付即視為違約，甲方所交付價款全部
      歸乙方沒收，並撤銷土地增值稅申報，買賣契約作廢」（
      見本院卷第7 、8 頁）。而此第11條條文所謂之作廢應係
      解除之意，亦即契約經解除者，溯及訂約時失其效力，與
      自始未定契約同。
    2.查原告主張：其於83年即備齊全部產權移轉登記文件，且
      通知被告應依上開約定攜身分證影本、印章配合用印辦理
      ，並交付尾款票據，經原告催告多次，被告仍拒不履行，
      嗣原告於96年11月間另委任甲○○代書繼續辦理系爭契約
      後續事項，並重新備齊產權移轉登記之全部文件交由甲○
      ○保管，復於同年11月12日委任本件訴訟代理人發函催告
      被告，應於函到7 日內依上開約定攜身分證影本、印章至
      甲○○處配合用印，同時交付尾款票據，如逾期則依約解
      除本件買賣契約，並沒收已支付之價款，而該函已於96年
      11月13日送達被告收受，被告迄今仍未履行交付尾款票據
      義務之事實，業據原告提出96年11月12日律師函、雙掛號
      回執為證（見本院卷第14至17頁），被告對此亦不爭執。
    3.據證人即嗣後承辦此案之代書甲○○亦到庭證稱；「伊約
      在94年接辦此契約之處理事宜。原告約在94年即已將過戶
      所需之所有文件備齊，放在伊那裡。文件備齊後原告之總
      幹事就有去被告家及以信函通知被告，要其提出身分證影
      本、印章、尾款金額之銀行本票。在原告提起本訴訟前，
      伊也有到被告家中，請其提出上開所需文件及票據，並說
      明原告願意減少20萬元價金，被告要伊保證要過戶給他，
      但伊非被告之代理人，自無法保證過戶。而與被告相鄰之
      鄰居已有很多件以此相同方式辦理過戶完畢，也都沒有發
      生不能過戶之問題。新選任之管理人呂學舟找伊處理本件
      的，祭祀公業在93年10月17日第13次派下員大會，又再次
      追認此筆買賣，追認後伊才受委任本案。提出伊在吳義男
      所留下的卷宗內找到的土地登記申請書，上開文件上吳代
      書有寫暫不收件，是指暫不送到地政事務所去收件，上面
      寫被告迄未配合。本件因為被告並未出具撤銷買賣同意書
      申請退稅，所以原告無法申請土地增值稅之退稅，只能由
      法院判決買賣契約不存在確定後才能單方申請退稅」等情
      屬實（見本院卷第31、32頁）。
    4.本件原告既已依系爭契約第5 條第3 項約定備齊產權移轉
      登記文件之全部，被告即應交付尾款金額之銀行票據予代
      書保管，然被告未依約交付，依契約第11條第3 項已視為
      違約，原告自得行使約定解除權。被告雖抗辯：代書需出
      具書面保證原告會將所有權移轉登記予被告，被告才願將
      尾款票據交付代書云云，惟代書非本件買賣契約之當事人
      ，亦無出具書面保證之義務，況即使嗣後原告有未依約履
      行移轉所有權登記之情事，係被告依契約另行請求履行之
      問題，被告不得執此為由拒絕履行交付尾款票據之義務，
      其抗辯並無理由。
    5.按「契約當事人之一方因他方遲延給付而定期催告其履行
      時，同時表明如於期限內不履行，契約即解除，係附有停
      止條件之解除契約之意思表示，如他方當事人未依限履行
      ，則條件成就，即發生解除契約之效力，無須另為解除契
      約之意思表示」（見最高法院87年台上字第564 號判決要
      旨）。本件原告於被告違約後，經多次催告，再於96年11
      月12日以上開律師函催告被告須於相當期限即函到7 日內
      交付尾款票據，並已於函中表明如被告於期限內不履行，
      即依約解除契約之意旨（見本院卷第15頁），此係附有停
      止條件之解除契約之意思表示，依上開判決意旨，本件因
      被告未依限履行，則條件成就，已發生解除契約之效力。
      是原告主張：契約業經原告解除而效力消滅不存在等語即
      屬有據，被告抗辯：系爭契約尚屬有效存在云云即不可採
      。
四、從而，本件原告基於系爭契約已解除，確認其與被告間於82
    年8 月11日就桃園縣八德市○○段第82之1 地號土地（面積
    63平方公尺，權利範圍全部）之買賣契約關係不存在洵屬正
    當，應予准許。
參、訴訟費用負擔之依據：民事訴訟法第78條。
中    華    民    國    97    年    9     月    4    日
                  民事第一庭    法  官  郭琇玲
正本係照原本作成。
如對本判決上訴，須於判決送達後20日內向本院提出上訴狀。
中    華    民    國    97    年    9     月    4     日
                                書記官  游  誼


司法院資訊處製作；財團法人民間司法改革基金會備份。
